【裁判字號】    89,台上,7690
【裁判日期】    891215
【裁判案由】    常業重利
【裁判全文】
最高法院刑事判決                              八十九年度台上字第七六九○號
    上訴人  台灣高等法院台中分院檢察署檢察官
    被  告  甲○○
右上訴人因被告常業重利案件，不服台灣高等法院台中分院中華民國八十七年十月七
日第二審判決（八十七年度上訴字第一九○四號，起訴案號：台灣台中地方法院檢察
署八十五年度偵字第一六九七八號「原判決誤植為八十六年度偵字第六○○一號」）
，提起上訴，本院判決如左：
    主  文
原判決撤銷，發回台灣高等法院台中分院。
    理  由
本件原判決以公訴意旨略謂：被告甲○○與李麗敏（另案經本院八十九年度台上字第
三三○三號判決發回原審法院更審中）二人，基於共同之犯意，自民國八十五年五月
間起，在台中市○區○○路七十號一樓，虛設長鑫企業互助聯誼會及長鑫企業財經顧
問公司為掩護，實則經營地下錢莊，乘他人急迫、輕率或無經驗之際，貸以金錢，並
收取與原本顯不相當之重利，復於中國時報、自由時報等報紙刊登廣告以招引急需借
款之顧客，並以此為常業，並刊以0000000號接李小姐（指李麗敏）為對外聯
絡工具，其借貸方法為每借貸新台幣（下同）十萬元，利息每月二千四百元至三千四
百元不等，另收五千元至一萬五千元之服務費，實為變相之利息。共借予顏莉美、林
江湖、黃燕鳳、林春蘭等多人，另有簡瑞志於八十五年九月六日前往要借四十萬元，
被告即要求需先繳一萬五千元之服務費，並需另簽八十萬本票及出示身份證影本，及
另找一名保證人（即劉蒼禧）出名為共同發票人，惟簡瑞志並未順利借得該款，乃向
被告索回一萬五千元服務費，遭被告拒絕，簡瑞志心有不甘，提出告訴，經檢察官於
八十五年九月十九日傳訊被告，並飭警至至前址搜索，而查獲正擬借款之陳錚娟及李
麗敏，並扣得名片二盒，二聯複寫簿一本，本票、收據空白表二張，登報稿紙三張等
扣押證物，因認被告共犯有刑法第三百四十五條常業重利罪嫌云云。經審理結果，以
被告被訴上揭犯罪尚屬不能證明，乃將第一審論處被告罪刑之判決撤銷，改判諭知被
告無罪。
惟查：(一)、無罪之判決書，依刑事訴訟法第三百零八條之規定，應記載其理由，故對
於被告被訴之事實及其不利之證據資料，如何不足以證明被告犯罪，自應詳述其理由
，否則即有判決理由不備之違法。公訴意旨認被告有被訴之犯罪嫌疑，除以證人簡瑞
志、陳錚娟之證言外，尚以搜索查獲之「借款人名冊」（扣押物品清單記載為「雜記
單」，第一審判決稱為「日記表」）等扣押物為其所憑之主要論據。第一審判決亦以
上揭扣押物為認定被告有其事實欄記載犯行所憑之證據。核該經由檢察官飭警前往被
告營業處所依法搜獲之「借款人名冊」上，載明：顏美莉借款十萬元，加收對保費五
千元，服務費五千元；黃燕鳳借款三十萬元，加收一萬元；張美慧借款四十萬元，借
二個月，加收一萬元；王猛雄借五萬元，加收對保費五千元（偵查卷第二十六頁、第
二十七頁）。倘屬無訛，則與原判決認定被告每出借十萬元，每月收取二千四百元利
息及預收五千元手續費之事實不相適合。原判決對上開不利於被告之卷證資料，並無
任何隻字片語及何以不足採信之理由，自屬判決理由不備，當然為違背法令。(二)、
審理事實之法院，對於被告有利及不利之證據，均應一律加以注意，依職權詳加調查
，期能發現真實。苟與待證事實有重要關係，在客觀上認為應行調查之證據，未依法
加以調查，或雖已調查，而其內容尚欠明瞭，即與未經調查者無異，遽行判決，均屬
應於審判期日調查之證據未予調查之違背法令。證人簡瑞志於八十五年九月十九日及
同年十月二日檢察官偵查中，一再供稱向被告及李麗敏商洽借款時，言明借十萬元十
天利息為二萬元，並預繳一萬五千元徵信費（偵查卷第四頁反面、第八頁反面、第四
十六頁反面），證人簡錚娟於八十五年十月十一日檢察官偵訊時，供證：借十萬元，
每月利息三千六百元，還要徵信費用五千元（偵查卷第五十頁），證人林江湖於李麗
敏重利一案審理時，供證：閱報紙廣告向長鑫公司借款時，言明每借十萬元，月息三
千元（一審卷第六十四頁反面、第六十五頁），再參諸查扣之「借款人名冊」上記載
顏美莉借款十萬元，加收一萬元，張美慧借款四十萬元，加收一萬元（偵查卷第二十
六頁、第二十七頁），業如前述。則原判決認定被告貸予他人之款項，應係一律以每
十萬元收取每月利息二千四百元，另預收手續費五千元計算云云，是否與事實相符﹖
應予查明。又被告於警訊及檢察官偵查中，均供稱另外預收之費用，係屬服務費及代
書費，未曾供述係屬佣金（偵查卷第二十一頁反面、第三十頁反面），至第一審審理
時，方以僅賺取借款金額百分之一佣金而已置辯（一審卷第二十八頁），況如以百分
之一佣金計算，則十萬元僅為一千元，從而被告除收取之利息外，另向借款人收取之
費用，是否屬民法第二百零六條所稱巧取之重利﹖亦應究明。再被告於警訊時，即供
認伊係長鑫企業互助聯誼會及長鑫企業財經顧問公司之負責人，該公司做成衣買賣，
兼經營借款與他人臨時週轉（偵查卷第十七頁），復供認利息均係先行扣取（偵查卷
第十七頁、第五十一頁），且稱長期在中國時報與自由時報刊登貸款廣告，用以招攬
急迫需要借款之顧客（一審卷第二十八頁），核與李麗敏所供情節及查扣之報紙廣告
內容相符（偵查卷第二十四頁、第五十頁、第五十一頁），能否謂被告非以重利為常
業﹖自非無研酌之餘地。原審就上開與待證事實至有關係之疑慮，未詳加調查，釐清
真相，遽行判決，改判諭知被告無罪，殊嫌率斷，難謂無應於審判期日調查之證據未
予調查之違法。檢察官上訴意旨，執以指摘原判決不當，為有理由，應認有發回更審
之原因。
據上論結，應依刑事訴訟法第三百九十七條、第四百零一條，判決如主文。
中      華      民      國    八十九    年     十二     月     十五     日
                              最高法院刑事第一庭
                                  審判長法官  施  文  仁
                                        法官  張  淳  淙
                                        法官  林  永  茂
                                        法官  蕭  仰  歸
                                        法官  洪  明  輝
      右正本證明與原本無異
                                              書  記  官
中      華      民      國    八十九    年     十二     月     二十     日


司法院資訊處製作；財團法人民間司法改革基金會備份。
